【裁判字號】    97,訴,2357
【裁判日期】    981020
【裁判案由】    給付承攬報酬
【裁判全文】
臺灣板橋地方法院民事判決              97年度訴字第2357號
原      告  李秀微即新杉企業社
訴訟代理人  蔡正廷律師
複代理人    林正疆律師
被      告  拓興營造有限公司
法定代理人  壬○○
訴訟代理人  黃璧川律師
上列當事人間請求給付承攬報酬事件，本院於98年9月29日言詞
辯論終結，判決如下：
    主  文
被告應給付原告新台幣貳佰壹拾壹萬貳仟參佰陸拾陸元，及民國
九十七年十一月四日起至清償日止，按年息百分之五計算之利息
。
訴訟費用由被告負擔。
本判決第一項於原告以新台幣柒拾萬元供擔保後，得假執行，但
被告以新台幣貳佰壹拾壹萬貳仟參佰陸拾陸元為原告供擔保後，
得免為假執行。
    事實及理由
壹、程序上理由
    訴狀送達後，原告不得將原訴變更或追加他訴。但不甚礙被
    告之防禦及訴訟之終結者。不在此限，被告於訴之變更或追
    加無異議，而為本案之言詞辯論者，視為同意變更或追加，
    民事訴訟法第255條第1項第7款、第2項載有明文。原告原依
    據承攬關係請求被告報酬，嗣於98年3月24日具狀追加民法
    第179條不當得利之法律關係，揆之前開規定，被告並無異
    議為本案言詞辯論，且不妨礙被告之防禦及訴訟終結，核無
    不合，應予准許。
貳、實體上理由
一、原告起訴主張：被告自民國（下同）96年12月間起，陸續由
    原告承攬修理或保養鏟土機、堆高機、挖土機、空壓機、發
    電機等機具，迄97年5月間，業已積欠修理費用等合計211
    萬2366元，有原告開立，均已交付被告之三聯式統一發票，
    及經被告職員簽認之客戶委託檢修單或送貨單可憑，原證1
    號所示之維修資料，其上均有當時被告派遣前來原告工廠送
    修之人員之親筆簽名，共計有：「庚○○」、「甲○○」、
    「丑○○」、「己○○」、「寅○○」、「乙○○」、「張
    寶仁」、「李成典」、「戊○」、「丙○○」、「癸○○」
    、「丁○」等十二人，此十二人均為當年被告公司之人員（
    部分已經離職，部分目前仍在職），受被告公司之指示而將
    機具器械送往原告工廠維修保養，並簽名其上，並經各該證
    人到庭證述明確，足資證明被告公司同意兩造存在承攬關係
    、並享有維修機器之利益，並將原告送交之發票持向稅捐機
    關申報營業稅及營利事業綜合所得稅，雖被告於本件訴訟發
    生後，聲請將其原本用來申報稅捐之發票予以退貨、折讓，
    益證被告之心虛，原告屢次催請付款，被告均置之不理，雖
    於本件訴訟中否認兩造間之承攬關係，則被告顯然不具有任
    何法律上原因而坐享系爭器械之維修利益，爰依承攬契約報
    酬報酬請求權、不當得利之法律關係提起本訴，並聲明：被
    告應給付原告新台幣（下同）2,112, 366元，及自起訴狀繕
    本送達翌日起至清償日止按週年利率百分之五計算之利息，
    並願供擔保，請准宣告假執行。
二、被告則以：原告提出之原證一編號十一97.2.21檢修單、97.
    2.27檢修單、97.2.15檢修單、編號十三97.3.4檢修單、編
    號三四97.4.10檢修單、編號三五97.4.9檢修單及編號四十
    97.4.7檢修單，簽名均無法辨識；再者，編號七檢修單上客
    戶簽名日係6月23日，惟發票簽發日係2月28日，且發票金額
    60000元（未稅）與檢修單上金額50100（未稅）不相同；編
    號二九送貨單上金額137 00元與發票金額11500（未稅）亦
    不相同，應非基於同一筆債權債務關係；編號四二之發票日
    期97.5.26先於檢修單97.5.27等等，被告否認證物一單據之
    形式上真正，其無從證明承攬契約存在，且各該到庭之證人
    證述，其所提出之單據交給相關人員簽署時並未載明價格，
    而後依其自己之意思，自行填寫單價及金額，即提出請求，
    以致數據常有錯誤或無法自圓其說者，從而其所填寫之單價
    ，究竟有何依據，是否市價，或其憑空無據之金額，均不得
    而知；況本件原告所提之單據，經被告依其內容一一對照比
    較,製成如附件之分析表如本院卷第225頁所示，發現其中有
    重複者如原證31號其項目96/12/27與97/1/29二張檢修項目
    及金額完全相同，應係詐騙不實之重複製作，又如原證40號
    及35號竟無法辨認簽收人，原證33號發票金額與檢修單金額
    不符，又如97年1月以後甲○○已離職，竟又簽名於其上，
    以上均不合理，證人甲○○應係任職於興林公司，並非任職
    於被告公司，加上檢修單於簽字當時未載明金額及單價，係
    原告事後補記等情，益徵原證物一單據之形式上非真正，無
    從證明承攬契約存在。查原告主張其為被告維修系爭機具，
    惟系爭機具如搖管機及其動力箱、控土機（型號pc-200、
    pc-300）屬大型機具，非有大型吊車無法搬離現場；15噸吊
    卡亦須借助卡車移動；鏟土機、堆高機均不能在一般道路行
    走，須有大型貨車才可移動等，該等機具均非常巨大，且非
    經搬離現場無法維修，然系爭機具未曾離開過被告之工地現
    場，原告主張其有承攬修繕情事，顯屬無稽。退萬步言，原
    告縱有維修系爭機具（被告仍否認之），然原告除提出檢修
    單外並未提出完成修繕工作之驗收單或驗收證明，，原告並
    未舉證已如期給付無瑕疵之工作並經定作人驗收完成，茲因
    被告與原告間從未曾有往來交易，原證一上之檢修單均無代
    表被告公司之公司用印，甲○○並未經被告公司授權其得對
    外叫修下單及簽認，且甲○○已因個人操守問題離職(按甲○○於97年1月間已離職,此有附件二之勞保局退保申報表可
    證)是以，檢修單上僅有甲○○簽名而未載明為被告公司名
    義者，不得認為係代理被告公司為委託行為，被告不應承擔
    法律行為之效力。因本件原告所提出之單據所維修機具，係
    案外人興松公司所有等語置辯，並聲明：原告之訴駁回，如
    受不利之判決，願供擔保請准宣告假執行。
三、得心證之理由：
    原告主張被告自民國（下同）96年12月間起，陸續由原告承
    攬修理或保養鏟土機、堆高機、挖土機、空壓機、發電機等
    機具，迄97年5月間，業已積欠修理費用等合計211萬2366
    元，並享有有維修機器之利益，並將原告送交之發票持向稅
    捐機完成報稅，爰依承攬契約報酬報酬請求權、不當得利之
    法律關係請求如訴之聲明，被告則以前詞置辯，因此，本件
    應審究者為(一)兩造是否有成立承攬關係？(二)原告是否已完成
    承攬之工作？(三)原告請求之金額是否有有理由？茲分述如下
    ：
(一)參以原告所提出之原證1檢修單，業據證人證述如下（詳98 年
  7月22日、98年8月19日筆錄）：
 證人甲○○證述：「（法官問：在被告公司擔任何職務？）
   以前擔任廠長。」「「法官問：被告公司有無拿機器給原告
   維修？）有。」「（法官問：提示本院卷第2、4、6、9 、
   10、16、17、18、19、20、21、22、24、25、26、27、27 之
   1、28、29、30之1、30之2、30之3、31、31之1、31之2、31
   之3、32、32之1、32之2、41、41之1、41之2、41之3頁之客
   戶委託檢修單是否為你簽名？）筆跡是我的簽名沒錯。」「
   （法官問：機器是原告去你們公司維修或是你們將機器送到
   原告公司去修理？）都有。」「（法官問：你簽名是表示原
   告已經機器修繕完畢？）是。」「「（法官問：檢修單上之
   費用表示修繕費用？）是。」「（法官問：發票有無當場交
   付給你？）有交付，但是是否當場交付我忘了，有時當場交
   付，有時月結送到公司去。」「（原告訴訟代理人問：剛才
   檢修單所示之修繕機器是否均為被告所有？）都是被告自己
   的機器，請外面專業人員來施工，修好後也是由被告使用。
   」「（原告訴訟代理人問：你送修這些機器時最後結帳金額
   是以檢修單或發票之金額為準？）發票金額是議價後之金額
   ，所以應以發票為準。」（原告訴訟代理人問：檢修單的金
   額較發票金額少時，原因是因為積欠金太久加計利息。）這
   部分我不清楚。」「（被告訴訟代理人問：在被告公司任職
   期間？）我在被告公司已有二十幾年了，我是民國八十幾年
   進被告公司的，直到98年的農曆年後三、四個月才離職，我
   現在在其他家公司。」「興林公司、興松、拓興、世仁等公
   司都是同一家老闆，我身份證上之地址就是興松公司董事長
   林志郎的地址。」「（被告訴訟代理人問：任職於被告公司
   期間是否有職權簽署檢修單及議價權限？）這些董事長林志
   郎都有交待。」「（被告訴訟代理人問：你是任職的究為何
   家公司？）我的老闆是林志郎，我是任職林志郎的公司，但
   我不清楚他將我的勞保放在何家公司。」「被告訴訟代理人
   問：是否認識壬○○？）壬○○只是掛名而已」等語。
證人子○○證述：「（法官問：以前在被告公司擔任何職？）
  怪手司機。」「法官問：是否知道被告有將機器交給原告維修
  ？）有，是被告公司副總庚○○叫我打電話給原告來維修。」
  「（法官問：機器是何人所有？）怪手的機器上面是貼被告公
  司，我的機器壞了反應給吳副總，吳副總指示我叫原告來修。
  」「（法官問：有無在客戶檢修單上簽過名？）有，我都簽一
  個張字。」「（法官問：提示本院卷第11、11之1、11之2、34
  、35、40頁檢修單上是否為你簽名？）是我的簽名沒有錯，我
  簽名是代表原告有來修，我簽名時上面沒有費用，只寫修理項
  目及日期。」「（原告訴訟代理人問：你通知原告來修，被告
  有無授權你通知並簽名？）我是通知吳副總，吳副總叫原告來
  修，吳副總沒空時才叫我自己打電話給原告，我簽名之意思是
  代表原告有來修，並修到可以使用。副總知道也同意我簽名確
  認。所有我通知檢修之器具共6張檢修單都是我開的那台怪手
  ，上面都貼被告公司名字。」。
證人己○○證述「（法官問：現於被告公司任職何職務？維修
  領班。」「（法官問：是否知道證人甲○○何時離職？）實際
  時間我不清楚。」「（法官問：提示本院卷第7、10之1、26之
  1頁檢修單上是否為你所簽名？）是我簽名的沒錯。」「（法
  官問：機器是否為被告公司所有？）我是97年3月4日開始任職
  於被告公司，97年3月7日那張電瓶，不是我叫修，但是原告確
  實有來修，是用在機器上，但機器上只有編號，沒有寫名稱，
  我也不知道是否為被告所有。百齡橋下的工地是何人寫的我不
  清楚，那是後來才填的。97年6月21日、97年6月23日那兩張都
  是我去之前他們叫修並修好，叫我去看，我看機器上面確實有
  檢修單所列的東西，是新的，我就簽名，但是是何人叫修、何
  人所裝設我也不知道，機器是何人所有我也不清楚。」（原告
  訴訟代理人問：被告公司何人授權你可以簽請修單？）因為我
  們公司裡都是外勞，只有我是領班，我在公司時，就叫我簽名
  。我簽完後原告跟何人確認我不清楚，我簽名只是表示原告確
  實有來做或有送東西過來。」「（原告訴訟代理人問：在你任
  職期間直到現在為止，公司有無追究你不該簽名的檢修單？）
  公司會確認後，但昨天為止都沒有追究我所簽立之檢修單，這
  些檢修單的內容都不是我叫修的，我只是確認有檢修單的這些
  東西在裡面已經裝好了。」
證人丑○○證述：「（法官問：於被告公司擔任何職？）雜工
  」「（法官問：提示本院卷第3、10之1(由原告庭呈原本)檢修
  單上是否為你簽名？）這張檢修單是修繕何物？）原告只有來
  修換，有無修理好我不清楚。」「（法官問：你有無權限簽名
  ？）我只是雜工，有時候甲○○不在叫我簽名。」「（法官問
  ：你在被告公司任職期間為何？）96年年底做到現在。」「（
  原告訴訟代理人問：你所簽立的兩張檢修單公司有無追究你不
  能簽立？）沒有。」「（原告訴訟代理人問：你簽立這兩張檢
  修單時，甲○○是否還在任職？）這個我不清楚。」「（原告
  訴訟代理人問：你剛才說是因為甲○○沒有空才請你簽名？）
  我要再確認，他任職時是有這樣交待我簽名，但他離職後我也
  是同樣有這樣簽名，96年那張檢修單甲○○還在公司，但97年
  那張檢修單我就不能確認甲○○是否還任職。」「（原告訴訟
  代理人問：你簽名之意思為何？）確認原告有來修，但有無修
  好我不清楚。」「（原告訴訟代理人問：你簽名時檢修單是否
  就如你剛才所看到的內容？）應該是。」「（被告訴訟代理人
  問：檢修單上你有無核對每項項目？上面有無金額？）我有核
  對項目，但簽立檢修單時上面沒有金額。」
證人林明德證述「（法官問：提示本院卷第33、39、42、43頁
  之文件上癸○○簽名否為你所簽？）是我簽的。」「（法官問
  ：你當時擔任何職務？）被告公司之現場工程師，當時是我請
  原告進來修理機器。」「（法官問：簽名時單據上之金額是已
  經都寫好的嗎？）我簽的部分只有換履帶新台幣45,000元整(
  另加工資新台幣6,000元整)那張有講好，其他的價錢都還沒有
  講好所以沒有寫。」「（法官問：你簽了以上簽收到後有無回
  報給被告公司？）我簽名後對方會將單子送到公司，公司會問
  我們有無簽該單子。」「（法官問：公司有無質疑你不應簽收
  上開單據？）沒問過。」「（法官問：原告公司來修理這些東
  西是否均已確實修繕？）我的部分均已修繕完畢。」「（原告
  訴訟代理人問：這些單據上之機器是否均為被告公司之機器？
  ）我不知道。」「（原告訴訟代理人問：後來未寫金額之單據
  原告如何與被告公司協商金額？）我不清楚，我簽名時3張都
  沒有打金額，只有履帶那張有寫金額。」「（原告訴訟代理人
  問：簽名時單據上還列什麼項目？）他有修理的項目我都有簽
  名。」「（原告訴訟代理人問：你在被告公司任職期間，你的
  勞健保有無放在被告公司名下？）沒有。」「法官問：提示本
  院卷第33頁關於機器租金部分是否已經談好？）租金部分我不
  清楚，我簽名只是確定他有拿來租給我們用，客戶檢修單上之
  拓興是早就寫好的。」
證人丁○證述：「（法官問：提示本院卷第36、37頁之客戶檢
  修單，上面之簽名是否為你所簽？）是，我是工地主任，我是
  在被告公司任職，但我沒有叫原告來修，我簽名是代表原告有
  來修繕，簽名時，修繕號碼及項目已經都填好了，金額部分簽
  名時有沒有寫好，我沒有印象，我會簽名是因為他們在現場找
  不到工程師才會找我簽。」「（法官問：你現仍任職被告公司
  ？）沒有，我是在去年七月離職。」「（法官問：你任職期間
  甲○○是否還在公司任職？）我不清楚他何時離職，一般員工
  離職都會拿來給我簽，印象中他沒有拿來給我簽，他是拓興員
  工。」
證人乙○○證述「法官問：提示本院卷第9、23頁上客戶檢修
  單之簽名是否為你所簽？）是，我在被告公司擔任工程師，我
  是代表被告公司在檢修單上簽名，簽名時零件、項目都寫好了
  ，金額有沒有寫我不記得，我簽名表示原告已經修繕完成。」
證人丙○○證述「法官問：提示本院卷第14頁上丙○○之簽名
  是否為你所簽？）是，我當時剛到職幾天，我是監工工程師，
  我在檢修單上簽名是代表被告公司簽名，我簽名時上面零件號
  碼欄及數量已寫好，但金額還沒有寫，我簽名是代表原告已檢
  修完畢，當時我的勞保是掛拓興。」「（原告訴訟代理人問：
  拓興公司有無追究過你簽檢修單之責任？）沒有。」。
證人戊○證述：「法官問：提示本院卷第13頁簽收單上戊○之
  簽名是否你簽的？）是。我是拓興員工，做吊車司機，我是代
  表被告公司在檢修單上簽名，當時我是聽命甲○○工作，我簽
  名時是代表原告已修繕完畢，我簽名時零件號碼及數量均已填
  妥，金額有沒有寫我沒有印象。檢修單上寫工地主任是要給工
  地主任簽名，我只是工人，當天甲○○載我到現場後他就離開
  了，所以我就代理甲○○在檢修單上簽名。我勞保是掛在哪裡
  我不清楚。」「（原告訴訟代理人問：被告公司有無追究過你
  不應簽立該檢修單？）沒有。」
證人辛○○證述：「（法官提示本院卷第12頁檢修單上面之簽
  名是否為你所簽？）是，我是在工地擔任組長，我是代表被告
  公司簽名，我簽名時檢修單上之零件號碼、項目都寫好了，但
  金額沒有填，我只確認他有修繕完畢才在檢修單上簽名，是甲○○叫他們來修的，金額是由原告去向被告洽商。」
證人寅○○證述；「（法官問：提示本院卷第8、15、30頁檢
  修單上之簽名是否為你所簽？）是，我當時是在被告公司擔任
  挖土機司機，我是代表被告公司在檢修單上簽名，我簽名時檢
  修單上零件號碼、修理項目是已經有寫好的，因為我們當司機
  一定要確定這些，金額部分沒有寫，是原告跟公司洽商。當時
  公司工程開工還不久，我簽名是代表原告已有做檢修單上的事
  情，我勞保是掛在拓興，我在98年4月已將勞健保掛在營造公
  會，我現在還在拓興擔任點工，當時因為拓興勞保保費沒有繳
  ，所以我擔心無法看病，所以才改掛到營造公會，目前公司還
  欠我四個多月的薪水。我是從97年初開始在拓興工作，我在職
  期間甲○○還在公司工作，他應該是在去年5、6月間離職，我
  聽別人說他離職原因也是薪水沒領到。」「98年4月間因為公
  司都沒有幫我繳勞保健費，我要看病不方便，所以把勞健保費
  移到營造公會，我現在是在拓興擔任臨時工，按件計酬。」「
  （被告訴訟代理人問：請提示鈞院卷第8頁代叫拖車運費是何
  意？是跟何人叫的？）怪手要移動到工地要請板車來拖怪手到
  工地。」
綜上所述，原告提出之檢修單業經被告所屬員工簽名，業經以
  上證人證述明確，兩造確實有承攬關係，且原告已完成承攬工
  作，被告所屬員工依法代理被告完成驗收，準此，被告抗辯並
  未驗收承攬工作，自無可取。
(二)原告主張完成原證1所提出各項承攬修繕之工作後，由被告所
  屬員工簽署於檢修單後，即同時檢具發票向被告請款，被告已
  依法完成報稅，並於原告於97年10月23日提起本訴後，復於訴
  訟中即98年2月24日將原告提出之前揭發票辦理退稅、折讓等
  情，業據原告提出營業人銷貨退回進貨退出或折讓證明單12紙
  可按，且為被告所不爭，堪信為真實。經查，原告提出之發票
  及檢修單均在96年12月至同年5月間，有被告提出之附表可按
  （見本院卷第225至226頁）。被告抗辯兩造並未成立承攬關係
  ，原告並未完成承攬工作、係檢修單或發票上之承攬報酬金額
  係原告擅自填寫，未經被告同意，發票金額與檢修單所載金額
  不符，自應於斯時立即退回原告交付之發票，卻於97年2月至5
  月間即收受原告交付之發票並依法向稅捐機關完成報稅，卻於
  97 年11月3日收受本件起訴狀繕本後（有送達證書可按，本院
  卷第56）頁，始於98年2月24日辦理銷貨退回，顯距離原告完
  成承攬之修繕工作，已相隔1年以上，因此，被告此部份抗辯
  ，自非可採。又原告承攬修繕之機具，既係被告所委託，並由
  被告所屬員工簽署承認，至於原告修繕之機具是否為被告所屬
  之機具，即非所問，因此，被告抗辯原告修繕之機具為興松公
  司所有云云，即非可取。
(三)徵之證人甲○○證述「（法官問：機器是原告去你們公司維修
  或是你們將機器送到原告公司修理？）都有」等語（見本院卷
  第150頁，98年7月22日筆錄），參以原告提出之原證1之檢修
  單有部分並非被告公司所在地，而在施工工地，衡之被告為營
  造公司，被告所有機器自在承攬之工地施工，自不可能將機器
  放置於被告公司所在地，前揭證人證詞核與常情相符，因此，
  被告抗辯其所屬機具並未離開公司，原告並未修繕云云，顯非
  可採。
(四)再參以證人甲○○證述「興林公司、興松、拓興、世仁等公司
  都是同一家老闆，我身分證的地址就是興松公司董事長林志郎
  」「我的老闆是林志郎，我是任職於林志郎的公司，但我不清
  楚他將我的勞保放在何家公司」等語（見本院卷第151頁）。
  據此，證人甲○○係在與被告公司為關係企業之興林公司、興
  松、世仁任職，並由興松公司之董事長為證人甲○○辦理勞保
  因此，被告抗辯證人甲○○已於98年1月離職，並於97年2 月
  25日辦理退保云云，並無從證明甲○○已無權代理被告公司簽
  署原證1之檢修單，況被告亦未舉證甲○○有何偽造文書之事
  實，自難為有利於被告之認定。
(五)綜上所述，原告依據承攬關係，請求被告給付2,112,366元及
  起訴狀繕本送達翌日即97年11月4日起至清償日止，按年息百
  分之五計算之利息，為有理由，應予准許。
四、假執行之宣告：
    兩造陳明願供擔保，聲請宣告假執行或免為假執行，爰分別
    酌定相當之擔保金額宣告之。
五、本件事證已明，兩造其餘攻擊防禦方法及其餘爭點，核與本
    件判決結果無涉，爰不一一論述。
六、結論：原告之訴為有理由，依民事訴訟法第78條、第390條
    第2項，第392條第2項判決如主文。
中    華    民    國    98    年    10    月    20   日
                  民事第三庭    法  官  徐玉玲
以上正本係照原本作成
如對本判決上訴，須於判決送達後20日內向本院提出上訴狀
中    華    民    國    98    年    10    月    20   日
                                書記官  陳靜怡


司法院資訊處製作；財團法人民間司法改革基金會備份。
